【裁判字號】    94,消,4
【裁判日期】    950815
【裁判案由】    債務不履行損害賠償
【裁判全文】
臺灣臺北地方法院民事判決                 94年度消字第4號
原      告  Ｄ○○
            ａ○○
            甲地○○
            ｃ○○
            Ｕ○○
            ｚ○○
            ｋ○○
            甲宙○
            Ｅ○○
            ｊ○○
            Ｑ○○
            乙○○
            甲辛○
            Ｘ○○
            甲乙○
            子○○
            甲壬○
            甲午○
            辰○○
            申○○
            甲Ｅ○
            己○○
            丙○○
            甲Ｃ○
            ｅ○○
            ｑ○○
            黃○○
            Ａ○○
            戊○○
            ｇ○○
            ｈ○○
            巳○○
            卯○○
            甲亥○
            癸○○
            Ｓ○○
            Ｈ○○
            ｘ○○
            ｙ○○
            酉○○
            Ｐ○○
            甲Ｄ○
            甲Ｆ○
            甲Ｊ○
            Ｊ○○○
            ｍ○○
            甲丑○
            甲天○
            壬○○
            甲Ｉ○
            戌○○
            辛○○
            甲玄○
            ｂ○○
            甲丙○
            ｓ○○○
            Ｂ○○
            Ｚ○○
            甲甲○
            Ｋ○○
            ｉ○○
            Ｆ○○
            甲卯○
            甲辰○
            ｄ○○
            甲申○
            未○○
            天○○
            甲癸○
            ｌ○○
            丑○○
            ｏ○○
            甲Ｂ○
            宇○○
            甲庚○
            Ｎ○○
            Ｍ○○
            甲寅○
            宙○○
            丁○○
            甲戌○
            Ｌ○○
            Ｙ○○
            Ｏ○○
            Ｖ○○
            玄○○
            甲酉○
            ｔ○○
            Ｔ○○
            地○○
            甲宇○
            ｐ○○
            庚○○
            寅○○
            Ｉ○○
            ｖ○○
            甲○○
            甲Ａ○
            甲戊○
            ｎ○○
            ｕ○○
            甲未○
            甲丁○
            Ｃ○○
            亥○○
            ｒ○○
            甲子
            Ｒ○○
            甲Ｇ○
            甲巳○
            甲黃○
            ｗ○○
            午○○
            甲己○
            甲Ｈ○
            Ｇ○○
上列  原告
共      同
訴訟代理人  曹馨方律師
            許啟龍律師
被      告  榮樹建設股份有限公司
                      設臺北縣.
法定代理人  ｆ○○    住同上
被      告  遠揚建設股份有限公司
                      住臺北市.
法定代理人  Ｗ○○    住同上
上二人共同
訴訟代理人  劉陽明律師
            陳璧秋律師
上列當事人間請求債務不履行損害賠償事件，本院於民國95年8
月1日辯論終結，判決如下：
    主      文
被告應各給付如附表四所示原告如附表四所示之金額，及均自民
國九十四年六月十五日起至清償日止，按年息百分之五計算之利
息。
被告榮樹建設股份有限公司應各給付如附表五所示原告如附表五
所示之金額，及均自民國九十四年六月十五日起至清償日止，按
年息百分之五計算之利息。
被告遠揚建設股份有限公司應各給付如附表六所示原告如附表六
所示之金額，及均自民國九十四年六月十五日起至清償日止，按
年息百分之五計算之利息。
訴訟費用由被告榮樹建設股份有限公司負擔四分之一；由被告遠
揚建設股份有限公司負擔四分之一；餘由原告負擔。
    事實及理由
一、按訴狀送達後，原告不得將原訴變更或追加他訴。但有下列
    各款情形之一者，不在此限：一被告同意者。二請求之基礎
    事實同一者。三擴張或減縮應受判決事項之聲明者。四因情
    事變更而以他項聲明代最初之聲明者。五該訴訟標的對於數
    人必須合一確定時，追加其原非當事人之人為當事人者。六
    訴訟進行中，於某法律關係之成立與否有爭執，而其裁判應
    以該法律關係為據，並求對於被告確定其法律關係之判決者
    。七不甚礙被告之防禦及訴訟之終結者。被告於訴之變更或
    追加無異議，而為本案之言詞辯論者，視為同意變更或追加
    。民事訴訟法第255條定有明文。本件原告等原起訴請求被
    告負民法第227條債務不履行之損害賠償責任。嗣於94年7月
    29日具狀追加聲明請求被告負民法第360條損害賠償責任，
    經核其請求之事實同一，依前開說明，應予准許，合先敘明
    。
二、原告主張如下：
（一）被告共同推出高爾夫住宅社區預售屋，並以該社區具有露
      天游泳池等VIP等設施強力宣傳，招徠消費者前往購買，
      嗣系爭社區於民國86年9月11日建造完成後，更以設有陽
      光海灣游泳池作為廣告宣傳重點，強化消費者購屋信念。
      原告在前開廣告及銷售人員推銷下，分別與被告簽訂土地
      及房屋買賣契約書，購買詳如附表所示之建物，其契約書
      並載明：「附件（三）建材與設備．．．VIP俱樂部為提
      昇全體住戶居家休閒生活品質，本大樓參考歐美高級社區
      及度假飯店豐富多彩之休閒設施，特規劃如：1.游泳池．
      ．．」，豈料被告雖有設置游泳池，惟該游泳池於原核准
      使用執照平面圖上卻標示為景觀水池及草地，被告所興建
      者非領有建造執照或使用執照之合法游泳池，且該水池深
      度與原核准使用執照圖說亦不相符，係違章建築。已於90
      年11月29日遭臺北縣政府工務局以90北拆字第8542號違章
      建築拆除通知單，通知依法不得補辦建造執照手續，應執
      行拆除。
（二）系爭游泳池無法藉由報備合法使用，且因未能符合相關規
      定，無法取得雜項執照，成為合法游泳池：
    l.依臺北縣政府94年9月19日北府工使字第0940630848號函
      可知系爭游泳池根本不得僅以報備之方式合法供作游泳池
      使用。蓋前揭函示僅稱本應辦理雜項執照之申請，惟此本
      為兩造所不爭執，根本無助於釐清系爭游泳池能否取得雜
      項執照，成為合法游泳池。
    2.稽之臺北縣政府90年11月29日90北工拆字第8542號違章建
      築拆除通知單載明：「右列違章建築（游泳池）經勘查，
      依法不得補辦建造執照手續，應執行拆除」，倘如被告所
      言，政府於86年間已開放民間設置游泳池，故86年之後已
      可補辦雜項執照云云，臺北縣政府豈會發函表示該游泳池
      依法不得補辦建造執照手續，應執行拆除？
    3.原告早在91年4月間即已備妥土地使用權同意書，交付被
      告辦理申請程序，惟被告卻遲遲未能取得相關執照，先係
      於91年11月6日告知：「．．．游泳池申辦使用執照目前
      已請建築辦理中，其中涉及結構簽證須按現有建築法規」
      ，嗣又於92年4月9日告知：「．．．游泳池使用執照申請
      作業，因涉及結構檢討及供水證明許可取得尚有其他件未
      能配合，故在現有條件下，未能即刻申請辦理」。社區管
      委會嗣又於92年7月7日函請被告儘速完成游泳池使用執照
      申辦作業，足徵系爭游泳池因未能符合相關規定，根本無
      法取得雜項執照，成為合法游泳池。
    4.被告一再辯稱政府於86年間已開放民間設置游泳池，故86
      年之後已可補辦雜項執照云云。惟系爭社區景觀水池於86
      年9月11日取得使用執照，被告於87年以後始陸續辦理交
      屋或出售房地，倘86年間已可補申請雜項執照，則被告在
      交付買賣標的物前本有依法補申請雜項執照之義務，何以
      長達8年時間竟不補辦雜項執照手續，反而延宕至今方表
      示可以補辦雜項執照？
（三）被告所交付之游泳池未能合法使用，顯不具應有之效用及
      價值，屬瑕疵之物，應依不完全給付之規定，對原告負債
      務不履行之損害賠償責任：
    1.按所謂物之瑕疵係指存在於物之缺點而言。凡依通常交易
      觀念，或依當事人之決定，認為物應具備之價值、效用或
      品質而不具備者，即為物有瑕疵，且不以物質上應具備者
      為限，最高法院77年度臺上字第1173號判例意旨參照。而
      依通常交易觀念，「可得合法使用」當然屬於「游泳池」
      所應具備之通常效用。此外，被告於出售系爭社區之建物
      時，既以系爭社區設有「露天造型游泳池」、「陽光海灣
      泳池」為廣告宣傳重點，藉以增加房屋附加價值，強化消
      費者購屋之意念，並於買賣合約書中載明社區俱樂部之設
      備包括「游泳池」等休閒設施，致使原告相信其已合法取
      得游泳池之使用執照，自亦有保證其合法性之義務。然被
      告所交付之游泳池，係於其以「景觀水池」及「草地」名
      義申請建造執照後，擅自變更原核准水池深度，並將草地
      部分挖空設置「違章景觀水池」，社區全體區分所有權人
      雖因考量已花費相當之金錢購置系爭水池，而仍將之充當
      游泳池使用，然因其屬擅自變更使用，違法設置之游泳池
      ，依建築法第9l條規定，其所有人或使用人，均有因未經
      核准擅自使用系爭違章景觀水池，而遭主管機關處以6 萬
      以上30萬元以下罰鍰之高度風險，並遭勒令停止使用，甚
      至遭停止供水、供電、封閉或強制拆除。本件系爭游泳池
      ，因屬違規設置有遭處以罰鍰及強制拆除之高度風險，不
      惟其通常效用有所減少，且減低其經濟上之價值，實難謂
      其毫無瑕疵可言。且被告於94年6月29日答辯既稱其就該
      建物申請建照之時，即因法令之限制，而故以景觀水池及
      草地之名義提出申請，顯見被告於與原告締約之時，即知
      其所謂游泳池有前揭瑕疵存在，惟其於締約之時卻仍刻意
      隱瞞上情，顯係故意不告知物之瑕疵。
    2.被告另主張系爭瑕疵於契約成立之時即已存在，其無須負
      不完全給付之損害賠償責任，顯屬無據：
     (l)查最高法院77年度第 7次民事庭會議決議，係以買賣標
        的物之瑕疵於契約成立後發生為主要探討對象，並未直
        接論及買賣標的物之瑕疵於契約成立之時即已存在之情
        形，對於最高法院前開決議實不得逕採反面推論，解釋
        為倘瑕疵係在契約成立之時即已存在，不論原因事實為
        何、買受人是否明知該瑕疵之存在，皆無足構成不完全
        給付之債務不履行責任。
     (2)蓋之所以認為出賣人依締約時之現況交付，即屬依債務
        本旨而為給付者，乃因買賣雙方就標的物之現況，包括
        已存在之瑕疵等，均有充分之認識，並以該瑕疵存在作
        為雙方買賣契約之內容及議定買賣價格之標準，倘買受
        人不知標的物存有瑕疵，亦未以瑕疵存在為決定買賣價
        格之依據，實難謂交付有瑕疵之物亦屬合於雙方契約之
        本旨。
     (3)是該瑕疵雖於契約成立之時即已存在，惟被告並未告知
        有系爭瑕疵存在，雙方實係以「無瑕疵之游泳池」為契
        約標的及議價依據，被告給付有瑕疵之游泳池自不合於
        債之本旨，應依不完全給付之規定，對原告負債務不履
        行之損害賠償責任。
（四）被告有可歸責於自己之事由：
    1.被告自承其於興建系爭建物之時，已知政府因基於節約用
      水之政策考量，早在68年間即已禁止自用住宅興建游泳池
      。被告即不應以規避法規限制之方武，假藉景觀水池及草
      地等名義申請建造執照，於社區內興建違法之游泳池，更
      不應在明知社區內之游泳池為違法設置之情況下，猶以社
      區內有游泳池，可提供社區住戶良好之休閒遊憩場所，做
      為廣告宣傳重點，藉以增加房屋之附加價值，吸引消費者
      強化購屋之信念。
    2.倘被告於銷售系爭房地之初，即明確告知消費者其所興建
      之游泳池係屬違章建築，則購屋者當能自行判斷：是否承
      擔將來遭處罰鍰及拆除之風險，以及房地售價是否允當，
      而決定購買與否。然而，被告明知系爭建物內不得興建游
      泳池，卻於廣告及契約中標榜有游泳池之設置，且故意不
      告知消費者有如此重大之瑕疵存在，致其未能依債之本旨
      給付可得合法使用之游泳池，此當然可歸責於被告。
    3.被告主張因諸多區分所有權人未盡協力義務，方導致無法
      補辦雜項執照之申請，則該游泳池無法取得雜項執照即非
      可歸責於被告云云，顯屬無據：
     (l)原告皆已於被告提供之所有權人同意書表用印完畢，並
        已通知被告派員收取，是被告所稱尚未用印之區分所有
        權人，均非原告。
     (2)況依民法第360條規定，出賣人故意不告知物之瑕疵者，
        買受人即得請求不履行之損害賠償；又債權人於受領標
        的物後發現其為不完全給付者，得請求債務人補正，債
        務人不為補正者，債權人即得依給付不能之規定，請求
        損害賠償。原告在起訴前即曾多次委由社區管委會要求
        被告補正瑕疵，被告迄今仍未能取得相關執照，本即應
        依物之瑕疵擔保及不完全給付之規定賠償原告之損害，
        惟社區內有可得合法使用之游泳池，方為原告最希望獲
        得之結果，原告因而同意再次給予被告補正瑕疵之機會
        ，被告本應竭盡所能完成雜項執照之申請，縱如被告所
        稱目前因尚有部分原告以外之區分所有權人未配合用印
        ，方無法補申請雜項執照，被告亦應努力設法解決，並
        承擔未能取得雜項執照之責任，豈可以此推諉卸責，謂
        其因而無須負損害賠償之責？
（五）原告因被告所給付者為「違章景觀水池」而受有房價每坪
      貶損2,000元之損害, 並以歐亞不動產鑑定股份有限公司
      （下稱歐亞公司）之鑑定報告為據：
      系爭估價報告書乃依不動產估價技術規則之規定，執行估
      價作業作成，對於勘估標的之使用狀況、估價所運用之方
      法、估價過程及價格決定之理由等，均有詳細之記載，並
      無被告所述不備估價報告書應記載事項之情形。細鐸該估
      價報告書之內容，可知該估價報告書實係以「本案有正常
      游泳池與標的現況之價格差異」為鑑價目的，是估價結果
      所稱「有游泳池價格」實即為「有正常游泳池之價格」，
      「無游泳池價格」實即為「標的現況之價格（即僅有違章
      景觀水池之價格）」。原告主張因被告未興建「合法游泳
      池」，已造成原告等受有房價每坪貶損2,000元之損害，
      應屬有據。況縱認為系爭游泳池得請領雜項執照，成為合
      法游泳池，亦應由被告負責申請補辦，被告迄今仍未能提
      出雜項執照之申請，豈可謂原告無損害之可言？又損害賠
      償應以填補債權人所受損害及所失利益為原則，被告既因
      未給付可得合法使用之游泳池致使原告受有前揭損害，當
      然應依前揭標準填補原告之損害，要無以系爭水池之造價
      限制原告請求數額之理。況查，本件個別原告請求賠償數
      額不過4-8萬元不等，並無過高之情，實無由僅因原告提
      起集體訴訟，致請求總額高於系爭水池之造價，即認為原
      告請求之數額不合理。
（六）聲明：
    (1)被告應共同給付原告Ｄ○○等79人詳如附表 1所示之金額
      ，及自起訴狀繕本送達之翌日起至清償日止，按週年利率
      5%計算之利息。
    (2)被告榮樹建設股份有限公司應給付原告丁○○等20人詳如
      附表2所示之金額，及自起訴狀繕本送達之翌日起至清償
      日止，按週年利率5%計算之利息。
    (3)被告遠揚建設股份有限公司應給付原告ｎ○○等17人詳如
      附表3所示之金額，及自起訴狀繕本送達之翌日起至清償
      日止，按週年利率5%計算之利息。
三、被告辯稱如下：
（一）系爭游泳池確得透由雜項執照之申請，取得合法使用之權
      利：臺北縣政府94年9月19日北府工使字第0940630848號
      覆鈞院函所載：「．．．本案涉原景觀水池二次施工（含
      部分空地）變更為游泳池使用，應依上開函示意旨辦理雜
      項執照之申請」足徵，系爭游泳池確得透由雜項執照之申
      請取得合法使用之權利，非如原告所稱「依法不得補辦手
      續，應執行拆除」甚明。
（二）被告交付之游泳池，不論功能規格均符合契約之約定，縱
      因法令限制之故，於興建時未能取得合法建照，惟並不影
      響使用之效能，要難認其具有瑕疵，且該情事於契約簽訂
      時即已存在，與不完全給付之要件不符：
    1.被告按系爭買賣契約之附件三「建材與設備」中，有關VIP
      俱樂部游泳池之規劃及於廣告文宣上所檢附「地下一樓全
      區平面配置圖」之相關標示，交付系爭游泳池，其不論功
      能或規格均符合契約之約定，並無瑕疵。
    2.系爭游泳池自89年移交予該社區管理委員會接管迄今已逾
      6年，均持續開放使用中，並未因無取得游泳池之雜項執
      照，致其使用效益受有任何影響。
    3.按民法第227條規定，暨參以最高法院77年度第7次民事庭
      會議決議可知，構成民法第227條不完全給付之要件，除
      債務人本身具故意或過失之可歸責事由外，該不完全給付
      之瑕疵狀態，亦須於契約成立後發生始足當之。查兩造於
      簽訂買賣契約之際，游泳池因法令限制無法取得建造，是
      以該瑕疵狀態自始便已存在，非交付系爭泳池時始予發生
      ，故原告爰依民法第227條規定，主張被告應賠償原告因
      不完全給付所受之損害云云，於法未洽。
（三）被告於83年間申請系爭建案之建照時，係因當時法令限制
      ，非被告故不為合法游泳池之申請。且被告業已取得結構
      安全及用水證明，係因區分所有權人未全數用印，致無法
      辦理雜項執照之申請，自非可歸責被告：
    1.依內政部89年9月6日臺89內營字第8985931號函所載可知
      自68年起，政府基於節約用水考量，禁止自用住宅興建游
      泳池，直至86年才解禁。被告於83年間就該建案申請建照
      時，因法令限制之故，就系爭游泳池部分，僅得以景觀蓄
      水池及草地名義而為申請，非故意不為合法之申請。
    2.依「臺北縣政府工務局核發非法定山坡地建造及雜項（變
      更設計）標準作業程序」，雜項執照之申請，主要須具：
      (1)結構安全證明；(2)用水證明；(3)所有權人同意；(4)
      委由建築師及專業工業技師依規定提出申請。而上開要件
      ，被告業已取得結構安全及用水證明。並委由三門聯合建
      築師事務所辦理相關作業，惟諸多區分所有權人尚未配合
      用印，致未能辦理雜項執照申請，自非可歸責被告。
    3.至原告主張其早於91年4月間即備妥土地使用權同意書交
      付被告申請等語並非事實，蓋依91年7月13日該社區所召
      開之第四次區分所有權人會議紀錄所載，出具連署同意書
      者僅達392戶（全社區共計507戶），且格式亦不符主管機
      關之要求，自無法據以辦理雜項執照之申請。
（四）否認原告因該游泳池未取得使用執照，而受有房價貶損之
      損害：
    1.被告所交付之系爭游泳池，其設備結構既係完全符合契約
      之約定，足堪供游泳戲水之用，且於法令解禁後，亦得補
      辦手續取得雜項執照，對於游泳池應有之使用價值而言，
      絲毫不受任何減損，自無原告所稱系爭游泳池因無法補辦
      建造執照手續應予拆除致其受有房價貶損之損害可言。
    2.退步言之，縱認被告應負損害賠償責任，則原告應就其損
      害數額舉證證明之。查原告所提證明，無非係以歐亞公司
      於93年11月8日所為鑑定報告為據，惟：
     (1)核諸鑑定報告內容所載，係就系爭標的於「有游泳池」
        與「無游泳池」條件下，進行價格之評估，而非就原告
        所主張「有合法建照之游泳池」與「無合法建照之游泳
        池」（違章景觀水池）進行標的之勘估，兩者既不相同
        ，自無從作為本件判斷之依據。且依不動產估價技術規
        則」第16條核以上開鑑定報告書之內容，對於勘估標的
        之使用現況、價格形成之主要因素分析、估價所運用之
        方法、估算過程及價格決定之理由等均未敘明，僅粗略
        記載評估價值而無任何估價之依據及演繹進程，故其究
        係依據何者認定系爭房地因有無游泳池而生每坪2,000
        元之差價？殊有疑義。
     (2)至鑑定報告書顯係原告於被告提出上開抗辯後方請歐亞
        公司臨訟製作，否則其自始即可提出。又，歐亞公司僅
        為一般公司行號，不具公信力，其所為鑑定又係原告單
        方委託，故對該鑑定報告形式及實質之真正，被告均予
        否認。
    3.暫不論折舊問題，單以系爭游泳池之造價觀之，該泳池之
      設備工程總價款僅為645萬元（含稅），然核以原告等116
      人所為請求其數額竟已高達7,280,608元（此尚不含其他
      未請求賠償之住戶），遠逾造價費用甚鉅，益證原告請求
      賠償之數額不合理。
（五）答辯聲明：原告之訴駁回。如受不利判決，願供擔保請准
      宣告免為假執行。
四、不爭執事實：
（一）被告與原告就坐落臺北縣板橋市○○段593、593之1地號
      及其上建物，與原告簽立「高爾夫世界房屋土地預定買賣
      合約書」或「高爾夫世界土地房屋買賣合約書」。
（二）被告於83年間就系爭「高爾夫世界」建案向主管機關申請
      建造執照，依當時法令並未開放社區興建游泳池。
（三）系爭游泳池於89年1月29日由被告點交予高爾夫世界管理
      委員會，並於同年5月18日完成機械設備之驗收後，即開
      放使用迄今，目前尚未取得使用執照，現尚未遭主管機關
      拆除或有處以罰鍰之情事。
（四）被告於銷售系爭社區房屋時，以該住宅社區具有露天游泳
      池等VIP設施宣傳，於廣告傳單上以該社區設有陽光海灣
      游泳池、社區專屬造型游泳池、加州露天泳池等招徠消費
      者（原證1、2）；於房屋暨土地預定買賣契約書第一條並
      約定買賣契約權利範圍包含「社區活動中心VIP部分」，
      於附件載明：VIP俱樂部設施包含游泳池（原證3）。被告
      就系爭游泳池，係以「景觀水池」及「草地」名義提出申
      請建造執照（原證7）。
（五）經臺北縣政府現場勘查，以90年12月28日90北府工建字第
      440994號通知高爾夫世界社區管委會，就該「景觀水池」
      （即系爭游泳池）深度等均與原核准使用執照圖說未盡相
      符，請遠揚公司及榮樹公司秉誠信負責原則協助該社區管
      委會就前開問題改善並補辦手續。
（六）臺北縣政府工務局於90年11月29日以90北工拆字第8542號
      函通知高爾夫世界社區管委會系爭游泳池及該社區管理員
      室為違章建築，依法不得補辦建造執照手續，應執行拆除
      。高爾夫世界社區管委會於91年4月12日以存證信函通知
      被告，表示有關該社區游泳池執照登記進行社區所有權同
      意書簽署，目前已簽署完成，請被告派員領取連署正本，
      並於91年6月30日前完成游泳池執照登記，被告則於92年4
      月9日函覆該社區管委會游泳池使用執照申請作業因涉結
      構檢討變更及供水證明許可取得尚有其他條件未能配合，
      在現有條件下未能即刻申請辦理。
五、本件主要爭執為：
（一）系爭游泳池是否具有瑕疵及構成不完全給付？
（二）系爭游泳池得否辦理雜項執照之申請，以取得合法使用？
（三）系爭游泳池迄今未能取得合法使用權利，是否可歸責被告
      ？
（四）原告是否因該游泳池未取得使用執照，而受有房價貶損之
      損害？如有，其數額為何？
六、茲分別就兩造爭執分敘如下：
（一）系爭社區核准建築執照及使用執照之初，係以景觀水池及
      草地為名義提出申請，並未核准「游泳池」，已如前述，
      嗣系爭游泳池經臺北縣政府致函通知系爭游泳池為違章建
      築，依法不得補辦建造執照手續，應執行拆除。嗣經陳情
      後，臺北縣政府再於90年12月28日以90北府工使用第4409
      9號致函系爭社區管委會，表示就系爭游泳池部分與原核
      准使用執照圖說未盡相符，請被當秉誠信負責原則協助該
      社區就前開問題予以改善並補辦手續。而該社區於91年4
      月12日發函通知被告領取住戶連署正本，以完成系爭游泳
      池之執照登記，經被告於92年4月9日函覆游泳池使用執照
      申請作業，因涉及結構檢討及供水證明許可取得尚有其他
      條件未能配合，故在現在條件下未能即刻申請辦理，經系
      爭社區管委會於92年7月7日致函被告儘速完成系爭游泳池
      使用執照申辦作業。又查：
    (1)本院依原告聲請致函臺北縣政府詢問關於系爭游泳池依現
      存狀況是否得申請作為合法游泳池，所需文件及辦理程序
      為何，是否需系爭社區區分所有權人同意等，以利系爭社
      區配合被告辦理系爭游泳池補辦手續，經臺北縣政府以94
      年9月19日北府工使用第094063084 8號函覆：「．．．二
      、按查內政部營建署89.3.22(89)營署建字第07499號函示
      ：『按游泳池之建築，依建築法第7條、第25條及第28條
      規定，係屬雜項執照，應申請雜項執照後，始可建造。本
      案將原景觀水池拆除後再興建做為游泳池，如未依上開規
      定申請執照者，應依同法第86條第1款及違章建築處理辦
      法規定辦理，．．．。』本案涉及原景觀水池二次施工（
      含部分空地）變更為游泳池使用，應依上開函示意旨辦理
      雜項執照之申請（詳如附件一）。三、有關雜項執照之申
      請，應按建築法第34條規定委由建築師及專業工業技師依
      同法相關規定及「臺北縣政府工務局核發非法定山坡地建
      造及雜項（變更設計）標準作業程序」檢具相關文件辦理
      （詳如附件二）。四、至於共用部分及相關設施之拆除、
      重大修繕或改良，應依區分所有權人會議之決議為之，為
      公寓大廈管理條例第11條第1項所明定。復查同條例第31
      、32條之規定，係指區分所有權人會議之進行程序及表決
      權之計算，所得文件為會議紀錄，其用途及性質與使用權
      同意書或權利證明文件不同，不得互相取代。」（本院卷
      第93頁），審理期間經兩造合意停止訴訟程序，以辦理系
      爭游泳池補辦手續。惟因尚有其他區分所有權人未能完成
      使土地所有權同意書之用印手續，致上開程序無法完成。
      本院參照上情，認為系爭游泳池係屬違章建築，隨時有被
      拆除之危險，確有效用及價值之瑕疵要無疑義。又兩造簽
      訂系爭土地及房屋買賣契約時，被告於各廣告上係以露天
      造型游泳池招徠費者，此觀之原告所提出而為被告所不爭
      執之預售屋廣告DM 即可得知。被告雖辯稱：自68年起政
      府基於節約用水考量，禁止自用住宅興建游泳池，直至86
      年才解禁。被告於83 年間就該建案申請建照時，因法令
      限制之故，就系爭游泳池部分，僅得以景觀蓄水池及草地
      名義而為申請，非故意不為合法之申請等語，然查，被告
      上開辯解縱令屬實，則被告於規劃之初即應儘量配合法令
      作建案之申請，即便欲規劃當時法令所限制之泳池，亦應
      告知消費者該游泳池係屬違建，而由消費者自行決定是否
      接受系爭游泳池有受拆除之風險，被告既未告知消費者上
      開實情，自不能因此而解免其契約上之責任。
    (2)按買賣之物，缺少出賣人所保證之品質者，買受人得不解
      除契約或請求減少價金，而請求不履行之損害賠償；出賣
      人故意不告知物之瑕疵者亦同，民法第360條定有明文。
      又出賣人就其交付之買賣標的物有應負擔保責任之瑕疵，
      而其瑕疵係於契約成立後始發生，且應可歸責於出賣人之
      事由所致者，則出賣人除負物之瑕疵擔保責任外，同時構
      成不完全給付之債務不履行責任，最高法院87年度臺上字
      第575號裁判可資參照。被告就系爭社區之系爭游泳池無
      法取得合法之雜項執照及使用執照，早為被告所明知，被
      告於訂約時明知其情而故意不告知，依上開規定，原告自
      得請求不履行之損害賠償。
（二）被告雖辯稱系爭游泳池尚得辦理雜項執照之申請，以取得
      合法使用一節，而經本院致函臺北縣政府，亦得依上開件
      函所示文件及程序辦理申請雜項執照。惟系爭社區關於系
      爭游泳池部分係屬社區全體住戶共有，尚需取得全體住戶
      之土地所有權之使用同意書，原告方面業已全部同意，然
      尚有原告之外之其他住戶部分尚未取得該部分之同意書，
      致本件申請雜項及使用執照等手續迄今無法完成。惟亦不
      可因此即可認此無法完成係可歸責於原告，亦不因此影響
      前開被告應負瑕疵擔保責任及不完全給付之債務不履行責
      任之認定。
（三）系爭游泳池縱可補辦手續，惟因前開因素致無法完成取得
      雜項執照及使用執照之程序，其縱因無法取得原告以外其
      他其住戶部分之土地使用同意書，而可認該手續之無法完
      成，係不可歸責於被告。然被告於訂約時故意不告知系爭
      游泳池無法取得合法雜項及使用執照在前，縱被告所辯上
      開程序無法完成係因不可歸責於被告之原因所致，亦不影
      響被告依前述所認定之瑕疵擔保責任及債務不履行責任。
（四）原告主張其以系爭社區僅有違章之景觀水池與有合法之游
      泳池之房屋價格委託歐亞公司進行評估，得出僅有違章之
      景觀水池之房屋價格每坪為16萬元，而系爭社區若有合法
      之游泳池其市場價格為每坪162,000元，是被告未興建合
      法游泳池造成原告受有每坪貶損2,000元之損害等語，提
      出不動產鑑定書影本為證。被告則辯稱：系爭鑑定報告係
      以有游泳池與無游泳池條件下進行價格評估，非就有合法
      建照游泳池與無合法游泳池進行評估，無從作為本件判斷
      之依據。又歐亞公司僅一般行號，不具公信力，且系爭游
      泳池之設備工程總價款僅645萬元，以原告116人所請求者
      已高達7,280,608元，此尚不含其他未請求賠償之住戶，
      即已遠逾造價費用甚高，並不合理等語。查，依原告所提
      出歐亞公司鑑定報告書，係依一般通用估價原則（供需原
      則、變動原則、替代原則、最有效使用原則、均衡原則、
      收益遞增遞減原則．．．）及估價方法評估對象不動產價
      值，並依內政部90年10月訂定之不動產估價技術規則之規
      定執行估價作業。其估價並考量系爭社區地理位置、交通
      建設及區域未來發展，就系爭社區門牌號碼南雅南路二段
      11-15號各樓，以4樓為代表戶，主要為訴訟之參考，即本
      案有正常游泳池與標的現況之價格差異。又於評估時，於
      同區域內選取條件相近之案件作比較，就相異處加以情況
      補正及期日修正，再套用樓層別效用比率表，以推得建坪
      單價為16萬元，再推估出具標準游泳池價格評估每建坪單
      價為16.2萬元。其於結論亦載明：於中古屋市場上，購買
      不動產時甚少會針對社區是否具「游泳池」為決定基礎，
      故其價格差異不甚明顯，一般而言價格差異約為0.1- 0.5
      萬/坪，視不動產坐落之區位與管理狀態等因素而定，而
      本次評估以0.2萬/坪之價差應屬合理。本院參照上開鑑定
      報告書結論內容，及原告就系爭游泳池雖屬違章，惟亦經
      原告使用多年，而原告等多人尚非全部住戶，所請求賠償
      金額確已超出該游泳池造價等情，認為每坪價格差異應以
      每坪1,000元為適當。
七、綜上所述，原告本於買賣契約債務不履行及瑕疵擔保之法律
    關係，請求被告給付如附表四所示原告如附表四所示之金額
    ，及自起訴狀繕本送達翌日即94年6月15日起至清償日止，
    按年息5%計算之利息；被告榮樹公司給付如附表五所示原告
    如附表五所示之金額，及自起訴狀繕本送達翌日即94年6月
    15 日起至清償日止，按年息5%計算之利息；被告遠揚公司
    給付如附表六所示原告如附表六所示之金額，及自起訴狀繕
    本送達翌日即94年6月15日起至清償日止，按年息5%計算之
    利息，為有理由，應予准許。超過部分為無理由，應予駁回
    。
八、本案事證已臻明確，兩造其餘主張陳述及所提之證據，經審
    酌後於本件判決結果無影響，爰不逐一論述，附此敘明。
九、綜上所論，原告之訴為一部有理由，一部無理由，依民事訴
    訟法第78條、第85條第1項，判決如主文。
中    華    民    國    95    年    8     月    15    日
                      民事第二庭  法  官  蔡政哲
上為正本係照原本作成
如對本判決不服，應於送達後20日內，向本院提出上訴狀
中    華    民    國    95    年    8     月    15    日
                                  書記官  曾靖雯


司法院資訊處製作；財團法人民間司法改革基金會備份。
